臺灣板橋地方法院民事判決　　　　　　 95年度家訴字第146號
原　　　告　丁○
訴訟代理人　顏武男律師
被　　　告　丙○○原名陳泰源.
上列當事人間請求給付扶養費事件，本院於中華民國96年5 月2
日言詞辯論終結，判決如下：
    主    文
原告之訴駁回。
訴訟費用由原告負擔。
    事實及理由
一、本件被告經合法通知，未於最後言詞辯論期日到場，核無民
    事訴訟法第386 條所列各款情形，爰依原告之聲請，由其一
    造辯論而為判決。
二、原告主張：
(一)原告丁○是被告丙○○（原名陳泰源）之父親，有戶籍謄本
    可證，原告係民國9 年7 月4 日出生，今年已86歲，配偶陳
    張鳳妹已死亡，育有2 子3 女乙○○、丙○○、戊○○○、
    甲○○、陳帶妹，並收養1 女劉來富（另有1 名子女自幼出
    養），共計2 子4 女。
(二)原告所生之女陳帶妹經台灣桃園地方法院宣告禁治產，有台
    灣桃園地方法院81年度家禁字第40號民事裁定可證，陳帶妹
    自宣告禁治產後，均由戊○○○及甲○○在照顧，陳帶妹生
    活起居，需專人24小時照顧，依目前行情每天照顧費用新台
    幣 (以下同)2000 元，故每月需花費6 萬元，而原告丁○之
    生活費，依台灣省平均每人消費支出92年度每年為175395元
    ，即每人每月為14616 元，原告每月看病平均約5 千餘元，
    最近一次住院自費即花費28922 元，有診斷證明書及收據可
    證，故每月原告計花費8 萬元，由子女四人平均分擔，即每
    人每月2 萬元。
(三)原告每月領有老人年金5 千元、有郵局存款50萬元，每月利
    息不足1 千元、自有房屋1 間及一塊土地出租，此外並無任
    何金錢寄放在甲○○處。惟此均與原告請求無關，因民法第
    1117條規定，對於直系血親尊親屬之扶養，並不以無謀生能
    力為要件。
(四)原告有一塊土地出租每月租金1 萬3 千元，然查原告之配偶
    張鳳妹生前生病，自89年3 月起至94年12月止，由戊○○○
    看護，其看護費用原則上每月2 萬元，前民事準備書狀所附
    係對戊○○○之看護費用支出，依上附資料所載，尚欠戊○○○99萬元，資料記載以後，95年1 月開始每月付1 萬元給
    戊○○○，到目前已付13萬元，目前尚欠86萬元，丙○○、
    乙○○均未付款，所以即由土地出租租金抵付戊○○○之看
    護費。為此依據民法第1114條、1115條、1117條之規定，提
    起本件訴訟。並聲明：被告應自本起訴狀繕本送達之次日起
    ，按月給付原告扶養生活費2 萬元。
三、被告方面：被告未於最後言詞辯論期日到場，據其到場所為
    聲明、陳述如下：
(一)被告現年60歲，已失業多年，現無工作，且負債累累，積欠
    全民健康保險局台北分局健保費1208元、雲林縣稅捐稽徵處
    地價稅6388元、中華電信股份有限公司台灣北區電信分公司
    電信費6950元、嘉義市稅捐稽徵處地價稅13999 元、中國信
    託商業銀行股份有限公司信用卡債務118153元、大眾商業銀
    行信用卡債務82207 元，且現租屋而居，每月租金2 萬元。
    原告有定期存款50萬元、租金收入每月1 萬6 千元、領有老
    人年金補助每月5 千元，居住之房屋自有，妹妹陳帶妹亦領
    有殘障補助，原告生活不成問題。
(二)反觀被告現在的經濟狀況不佳，且自68年至86、87年間原告
    均住在被告住處，生活費由被告負擔，母親生病時亦均使用
    被告給予母親的金錢，該期間被告的家庭狀況還好，惟目前
    被告經濟狀況已大不如前，扶養父母是應盡的責任，然被告
    現無能力給付扶養費。並聲明：請求駁回原告之訴。
四、本院當庭協議簡化整理兩造本件事實上及法律上之爭點如下
    ：
(一)確認原告請求權基礎，如卷附書狀及以前筆錄所特定之型態
    。
(二)就原告請求權之原因事實所主張之證據方法如卷附物證。
五、本件被告係原告之次子，原告係民國9 年7 月4 日出生，今
    年86歲，配偶陳張鳳妹已死亡，育有2 子3 女乙○○、丙○○、戊○○○、甲○○、陳帶妹，並收養1 女劉來富（另有
    1 名子女自幼出養），共計2 子4 女。此為兩造所不爭執，
    並有戶籍謄本附卷可證。又查：
(一)原告於起訴時主張：原告所生之女陳帶妹經台灣桃園地方法
    院宣告禁治產，陳帶妹自宣告禁治產後，均由其他子女戊○○○及甲○○在照顧。陳帶妹生活起居，需專人24小時照顧
    ，依目前行情每天照顧費用2000元，故每月需花費6 萬元，
    而原告個人之生活費約為14616 元，看病每月平均約5 千餘
    元，是原告每月計需生活費8 萬元。
(二)原告之6 女陳帶妹係屬禁治產人，無謀生能力，有關其扶養
    部分，依民法第1115條第1 項規定，其扶養義務人依序為直
    系血親卑親屬、直系血親尊親屬、家長、兄弟姊妹、家屬、
    子婦女婿、夫妻之父母。陳帶妹未結婚，無配偶、無子女，
    原告為其直系血親尊親屬，其對陳帶妹之扶養義務固列在先
    順序，惟原告係民國9 年7 月4 日出生，今年已86歲，早無
    謀生能力，其本人尚需子女扶養，自無扶養陳帶妹之能力，
    依前開規定，自應由次順序之扶養義務人負扶養義務，依此
    推算應由兄弟姊妹負扶養之責，原告將陳帶妹之扶養費計入
    其個人之生活費內，尚有未洽。
(三)有關原告個人每月所需之扶養費，依其主張每月生活費約為
    14616 元，醫藥費部分，據原告於本院審理中陳稱：其前因
    感冒及抽煙肺部不好，需吃藥9 個月，每個月要去淡水馬偕
    醫院1 次，每次需醫藥費1 、2 百元。是以此計算，原告個
    人每月之生活費約需14800 元即可。
(四)原告每月領有老人年金5 千元、郵局存款50萬元、座落台北
    縣板橋市○○路○ 段136 巷2 之1 號2 樓之房地、桃園縣大
    園鄉溪海村11鄰柴梳崙17號之房屋、桃園縣大園鄉溪海村22
    鄰17號之房屋各1 間、座落桃園縣大園鄉○○○段溪洲子小
    段671 之1 地號之土地，土地租金每月1 萬3 千元，於抵付
    戊○○○看護費後，每月實收租金3 千元，94年度有利息所
    得8601元（平均每月利息所得716 元），是原告每月約有87
    16元之收入，此有郵政定期儲金存單、土地承租合約書等影
    本各1 件、稅務電子閘門財產所得調件明細表1 件附卷可證
    ，並為原告所自承。以原告之經濟能力觀之，原告並無不能
    維持生活之情形。又原告育有2 子4 女，長子乙○○、5 女
    甲○○經濟情況較佳，此為渠2 人所自承，並有稅務電子閘
    門財產所得調件明細表、財政部台北市國稅局綜合所得稅核
    定通知書、財政部台灣省北區國稅局三重稽徵所函等附卷可
    證。乙○○、甲○○本院審理中均表示願每月給付原告各5
    千元之生活費，如原告經濟有所不足時，亦有其他子女可盡
    扶養義務。
(五)被告係民國37年9 月6 日出生，現年滿58歲，已失業多年，
    現無工作，且負債累累，計積欠全民健康保險局台北分局健
    保費1208元、雲林縣稅捐稽徵處地價稅6388元、中華電信股
    份有限公司台灣北區電信分公司電信費6950元、嘉義市稅捐
    稽徵處地價稅13999 元、中國信託商業銀行股份有限公司信
    用卡債務118153元、大眾商業銀行信用卡債務82207 元，且
    現租屋而居，每月需負擔租金2 萬元。此有全民健康保險局
    台北分局健保費繳款單、法務部行政執行署嘉義行政執行處
    通知書、民事支付命令聲請狀、本院95年度促字第14280 號
    支付命令、法務部行政執行署嘉義行政執行處執行命令、中
    國信託商業銀行股份有限公司信用卡債務催繳通知、大眾商
    業銀行信用卡債務民事訴訟通知函、房屋租賃契約書等影本
    各1 件附卷可證。且本院依職權函調被告財產及報稅資料查
    明結果，被告於94年度並無任何薪資或利息所得，此復有稅
    務電子閘門財產所得調件明細表、財政部台灣省北區國稅局
    台北縣分局函等附卷可證。是被告辯稱其現經濟能力不佳等
    語，自堪信為真實。
六、按受扶養權利者，以不能維持生活而無謀生能力者為限。又
    因負擔扶養義務而不能維持自己生活者，免除其義務。但受
    扶養權利者為直系血親尊親屬或配偶時，減輕其義務。民法
    第1117條第1 項、第1118條定有明文。依前所述，原告本身
    每月約有8716元收入，又有郵局存款50萬元及房屋、土地等
    財產，並無不能維持生活之情形，於原告經濟不足時，亦有
    長子乙○○、5 女甲○○可盡扶養義務。揆諸首揭說明，被
    告既無任何收入，且負債累累，自無扶養原告之能力，其因
    負扶養義務而不能維持自己生活，應免除其義務（最高法院
    20年上字第972 號判例、台灣高等法院94年度家上易字第11
    號判決參照）。再者，原告及其妻自68年至86、87年間均與
    被告共同生活，由被告支付生活費，先後共計18、9 年，此
    亦為原告所不爭執，被告以此抵銷其目前之扶養義務，亦有
    理由。從而，原告依據民法第1114條、第1115條、第1117條
    規定，請求被告給付扶養費，為無理由，應予駁回。
七、訴訟費用負擔之依據：民事訴訟第78條。
中　　華　　民　　國　　96　　年　　5 　　月　　23　　日
                  家事庭    法　官　毛崑山
以上正本係照原本作成
如對本判決上訴，須於判決送達後20日內向本院提出上訴狀
中　　華　　民　　國　　96　　年　　5 　　月　　23　　日
                            書記官　廖宮仕
